最高法院刑事判決　　　　　　九十六年度台上字第二八０五號
上　訴　人
即 自訴 人　甲○○
　　　　　　乙○○
共　　　同
自訴代理人　周進文律師
被　　　告　丙○○
　　　　　　　　　　樓
　　　　　　丁○○
上列上訴人等因自訴被告等業務過失致人於死案件，不服台灣高
等法院台中分院中華民國九十六年三月二十七日第二審更審判決
（九十五年度交上更(一)字第三０號，自訴案號：台灣台中地方法
院九十一年度交自字第七號），提起上訴，本院判決如下：
    主  文
原判決撤銷，發回台灣高等法院台中分院。
    理  由
本件原判決以上訴人即自訴人甲○○、乙○○自訴意旨略以：被
告丙○○為憶爐營造有限公司（下稱憶爐公司）負責人，係從事
營造工程業務之人，民國九十年九月二日起，承包內政部營建署
中區工程處所發包「台中港Ｄ線下水道工程」施作，於台中縣梧
棲鎮○○路中橫七街附近，將原有四線道（含慢車道）減縮為二
線道（封閉慢車道及外快車道）時，應注意依法於施工期間設置
有關道路交通安全設施，須在施工地點前方道路封閉處起前方一
公里及三百公尺處，設置道路施工之標誌、封閉處前方三百公尺
處設置車輛改道之標誌、一百五十公尺處設置車輛慢行之標誌、
拒馬的警告標誌，及因施工而將原有車道之慢車道及外快車道封
閉時，應依法重新劃分，設置分道設施，以利路人行駛，並提醒
駕駛人前方道路施工應減速慢行並改道行駛。另被告丁○○為營
建署中區工程處台中港工務所主任，亦為從事業務之人，就憶爐
公司所承包之「台中港Ｄ線下水道工程」之施作（包括施工路段
之交通疏導計畫），有指揮監督憶爐公司依相關法令及合約施工
之責任（包括指揮監督設置相關道路施工之警告標誌），而依其
情況被告等又非不能注意，竟疏未注意，即直接以紐澤西護欄封
閉道路，並僅在封閉處前方之護欄上噴漆指示機車改道，且該機
車道前方有阻礙，根本無法通行，而未依相關規定重新劃分車道
，且未將原有之分道標誌移除，更未在道路封閉處前方一公里及
三百公尺處，設置道路施工之標誌、封閉處前方三百公尺處設置
車輛改道之標誌、一百五十公尺處設置車輛慢行之標誌、拒馬的
警告標誌，致使用路人行至道路封閉處之紐澤西護欄，始發現前
方道路施工封閉車輛改道，致影響行車安全。適有上訴人等之子
梁維佑於九十年九月三十日凌晨一時三十分，駕駛車號ＢＺＬ－
六一七號機車，行經梧棲鎮○○路中橫七街附近施工路段時，因
前方未有道路施工車輛慢行、車輛改道等警告標誌及拒馬之預警
，且分道標誌設置錯誤混淆不清，以致閃避不及撞上路旁封閉道
路之紐澤西護欄，致受有頭部外傷並顱骨骨折及多發性腦出血及
腦挫傷、右橈骨骨折之傷害，經送醫後延至同年十月四日傷重不
治死亡。因認丙○○涉有業務過失致人於死罪嫌，指揮監督丙○
○施工之丁○○，未盡指揮監督之責，以致丙○○得以投機取巧
，在未依規定設置相關道路施工等交通警告標誌下，即封閉道路
施工，致梁維佑閃避不及撞上紐澤西護欄傷重不治，丁○○自亦
涉有業務過失致人於死罪嫌云云。惟經審理結果，認為不能證明
被告二人犯罪，因而維持第一審諭知被告等均無罪之判決，駁回
上訴人等在第二審之上訴，固非無見。
惟查：(一)審理事實之法院對於被告有利及不利之證據，應一律注
意，詳為調查，綜合全案證據資料，本於經驗法則以定其取捨，
並將取捨證據及得心證之理由於判決內詳為說明。故證據雖已調
查，而事實仍欠明暸，尚有其他客觀上為認定事實、適用法律基
礎之證據並未調查，仍難遽為被告有利或不利之認定；如有應調
查之證據未予調查，率行判決，其判決當然為違背法令。又按證
據之證明力雖由法院自由判斷，然證據之本身如對於待證事實不
足為供證明之資料，或證據之本身存有瑕疵，在此瑕疵未能究明
以前，而遽採為判決之基礎，則其自由判斷之職權行使，自與證
據法則相違，其判決當然違背法令。本件原判決於理由四之(二)引
述交通部公路總局九十二年四月十一日路養交字第０九二００一
三六九七號函略稱：經查本案係位於台中縣梧棲鎮○○路與中橫
七路口，該路段為中央及快慢車道分隔路型，依據「道路交通安
全規則」第九十五條規定，設有快慢車道分隔島之道路，汽車亦
可行駛於慢車道，故該最外側車道係屬慢車道而非「機、慢車專
用道」。道路於施工期間，考量汽機車流量及道路寬度等條件，
為提昇機慢車行車安全時，得規劃慢車道以將汽、機車分流，惟
囿於道路寬度不足無法設置慢車道，於無交通標誌標線另外規定
時，依據「道路交通安全規則」第九十九條規定，機車得在最外
側二車道行駛等語。惟卷查系爭工程經封閉二車道後，僅餘二快
車道供通行，則該函所稱機車得在最外側二車道行駛之語，顯與
實際情形不符，原判決據之為有利被告之依據，顯有違誤。(二)本
院前次發回意旨已指明，依卷附上訴人提起自訴時所提出之照片
（第一審卷第六、七頁）以觀，前開路段為快、慢車道間設有分
割島之四線道（包括三線快車道，一線慢車道），系爭工程共封
閉二線車道（包括一線慢車道及外側之快車道），即先於分割島
缺口，以紐澤西護欄封閉，而以車輛改道之指示牌，指示行駛於
慢車道之車輛改道行駛外側快車道，但僅於分割島缺口豎立車道
減縮之標誌，且於封閉慢車道後不遠處，又封閉外側快車道，慢
車再被迫轉入第二線快車道，卻無其他設施，將慢車及原行駛於
外側快車道之快車，分別導入減縮後之二個快車道，則原慢車及
原行駛外側快車道快車之駕駛人是否有足夠時間因應？有無迫使
慢車與快車爭道之危險？均非無疑。參以證人洪敏勝證稱當時有
貨車經過按喇叭，被害人梁維佑要閃避而發生車禍等語。如果無
訛，是否與封閉上述部分車道不當所致，亦待究明等情。乃原審
仍未詳加調查釐清，根究明白，遽為被告等有利之判決，致該瑕
疵仍然存在，其審理仍有未盡。(三)原判決引述台灣省車輛行車事
故覆議鑑定委員會九十六年一月十五日府覆議字第０九五０一０
一一五七號函載研議結論：「本案依據死者同行友人洪敏勝所述
肇事過程研析，梁維佑於夜間酒精濃度過量無照（未達考照年齡
）駕駛重機車，行經施工路段，未減速反超速行駛，且不明原因
失控摔倒肇事之可能性較大。另本案肇事地點係在進入施工路段
範圍內，非在施工路段起點處，是以，紐澤西護欄有無夜間警示
標識與梁維佑機車摔倒並無客觀上相當因果關係。」云云。然與
檢察官相驗結果以本件係死者無照騎乘機車，疑因操作機車不當
擦撞業已封閉道路修路面之水泥塊致死一節，並不相符；又何以
因本件肇事地點係在進入施工路段範圍內，而非在施工路段起點
處，即足認紐澤西護欄有無夜間警示標識與梁維佑機車摔倒並無
客觀上相當因果關係，上開研議結論並未載明其依據與理由。原
審未進一步調查釐清，剖析明白，或再送請其他專業機構或學校
參與鑑定，資為綜合判斷之依據，遽為判決，有證據調查未盡及
判決理由不備之違誤。上訴意旨指摘原判決不當，非無理由，應
認原判決仍有撤銷發回更審之原因。
據上論結，應依刑事訴訟法第三百九十七條、第四百零一條，判
決如主文。
中　　華　　民　　國　九十六　年　　五　　月　 十八　 日
                      最高法院刑事第九庭
                          審判長法官  洪　清　江
                                法官  石　木　欽
                                法官  李　伯　道
                                法官  林　勤　純
                                法官  陳　晴　教
      本件正本證明與原本無異
                                      書  記  官
中　　華　　民　　國　九十六　年　　五　　月  三十一  日
                                                      v
